【裁判字號】    98,簡上,167
【裁判日期】    981002
【裁判案由】    給付票款
【裁判全文】
臺灣臺中地方法院民事判決             98年度簡上字第167號
上  訴  人  第一商業銀行股份有限公司
法定代理人  丙○○
訴訟代理人  甲○○
            乙○○
被上訴人    陳家瓏即群翔企業社
被上訴人    曹俊卿即群翔企業社
上2人共同
訴訟代理人  劉瑩玲律師
上列當事人間請求給付票款事件，上訴人對於民國98年5 月20日
本院臺中簡易庭98年度中簡字第604 號第一審判決提起上訴，本
院於民國98年9 月25日言詞辯論終結，判決如下：
    主      文
上訴駁回。
第二審訴訟費用新臺幣捌仟壹佰元由上訴人負擔。
    事實及理由
壹、程序方面：按請求之基礎事實同一者，暨不甚礙被告之防禦
    及訴訟之終結者，依民事訴訟法第255 條第1 項第2 款、第
    7 款規定，得為訴之變更或追加。所謂請求之基礎事實同一
    ，係指變更或追加之訴與原訴之主要爭點有其共同性，各請
    求所主張之利益在社會生活上可認係屬同一或關連之紛爭。
    上訴人以被上訴人陳家瓏概括承受被上訴人曹俊卿原經營之
    群翔企業社為由，而曹俊卿經營群翔企業社簽發支票為由，
    請求被上訴人陳家瓏給付票款，嗣追加被上訴人曹俊卿為被
    告，可認屬社會生活上關連之紛爭，其請求之基礎事實同一
    ，經核亦不甚礙被告之防禦及訴訟之終結，合於首揭規定，
    其訴之追加自應准許。
貳、兩造爭執要旨：
一、上訴人起訴主張：其持有被上訴人曹俊卿簽發，訴外人逸利
    家電有限公司背書，發票日均民國97年1 月31日，票號0000
    00 0、0000000 ，金額均為新臺幣（下同）250,000 元、付
    款人台中商業銀行四民分行之支票2 紙（下稱系爭支票），
    經屆期提示均遭退票。因被上訴人陳家瓏依民法第305 條第
    1 項規定概括承受被上訴人曹俊卿就群翔企業社之營業，爰
    依票據法律關係請求被上訴人2 人給付票款500,000 元；暨
    就被上訴人時效抗辯之陳述略以：上訴人於97年3 月26日聲
    請假扣押被上訴人曹俊卿財產，依民法第136 條規定，時效
    因開始執行行為或聲請強制執行而中斷，故上訴人於98年2
    月20日請求給付票款，並未罹於時效等語。並聲明：被上訴
    人2 人應給付原告500,000 元，及自97年1 月31日起至清償
    日止按年息百分之6 計算之利息。原審為上訴人敗訴之判決
    。上訴人於本院聲明求為判決：原判決廢棄；請求判決如上
    訴人原審聲明所示。
二、被上訴人陳家瓏抗辯略以：群翔企業社原為被上訴人曹俊卿
    獨資經營，經曹俊卿轉讓予訴外人曹瑞鳳，曹瑞鳳再轉讓予
    被上訴人陳家瓏經營，被上訴人並未概括承受曹俊卿就該企
    業社之營業，又獨資商號及其負責人為一權利主體，該商號
    負責人若變更為他人，係另一權利主體，2 者之權利主體不
    同，不應為被上訴人曹俊卿簽發之票據負責。況系爭支票發
    票日均為97年1 月31日，上訴人遲至98年2 月間起訴，請求
    權罹於時效等語，並聲明：駁回上訴人之訴；如受不利判決
    ，願供擔保請准免為假執行。於本院聲明：駁回上訴。
三、被上訴人曹俊卿則以：上訴人雖於97年3 月26日對被上訴人
    之財產聲請假扣押，但假扣押屬保全財產之行為，與起訴之
    效力有間，若假扣押與起訴具有同一效力，即毋須設有限期
    起訴之規定，鈞院92年度訴字第1307號民事判決及臺灣板橋
    地方法院92年度訴字第1199號民事判決，均認為假扣押並無
    中斷請求權時效之效力，縱令如上訴人主張假扣押具有中斷
    時效之效力，依民法第137 條第1 項規定，系爭2 紙支票之
    請求權時效於97年3 月26日聲請假扣押而中斷，該假扣押登
    記於97年3 月27日登記完畢，中斷之事由終止後時效應自97
    年3 月27日重新起算，迄至98年4 月1 日追加被上訴人為被
    告時，亦罹於時效等語置辯。並聲明：駁回上訴人之訴；如
    受不利判決，願供擔保請准免為假執行。於本院聲明：駁回
    上訴。
參、得心證之理由：
一、上訴人主張其持有被上訴人曹俊卿簽發之系爭支票，屆期提
    示均因存款不足而遭退票之事實，已據其提出系爭支票及退
    票理由單各2 件等影本在卷為憑，上訴人此部分主張固堪信
    真正，惟被上訴人2 人以前揭情詞置辯，故本件爭點為：(一)
    被上訴人陳家瓏是否因獨資經營群翔企業社，而須就被上訴
    人曹俊卿前獨資經營群翔企業社之票款債務負清償義務？(二)
    系爭支票之票據請求權是否罹於時效？
二、按獨資經營之商號既非法人，又非非法人團體，於實體法上
    無權利能力，於訴訟法上亦無當事人能力，以獨資商號名義
    所為法律行為或訴訟行為，實係獨資經營者個人所為，司法
    實務乃將獨資經營者與獨資商號視為一體，並記載為「００
    ０即００商號」（最高法院42年台抗字第12號、43年台上字
    第601 號、44年台上字第271 號判例意旨參照）。則獨資商
    號實係以獨資經營者為真正權利主體，若經營者有變動，權
    利主體不同，所生權利義務互不相涉，無從命後一權利主體
    承擔前權利主體之債權債務。查群翔企業社原係被上訴人曹
    俊卿獨資經營之商號，於97年1 月3 日變更獨資經營者為曹
    瑞鳳，97年1 月21日再變更為被上訴人陳家瓏，有被上訴人
    陳家瓏提出台中市政府營利事業登記證影本3 件可按，依上
    揭說明，其歷次變更前後之權利主體均不具同一性，而系爭
    支票發票人係「曹俊卿即群翔企業社」，自應由該獨資商號
    經營者即被上訴人曹俊卿自負發票人責任，上訴人請求被上
    訴人陳家瓏給付票款，自屬無憑。至上訴人主張被上訴人陳
    家瓏依民法第305 條第1 項規定概括承受被上訴人曹俊卿之
    資產及負債，而發生承擔債務之效力云云，然為被上訴人陳
    家瓏否認，上訴人主張此部分有利於己事實，亦未提出任何
    證據以實其說，上訴人此部分主張即屬無憑。從而，上訴人
    請求被上訴人陳家瓏給付票款，於法無據，不應准許（上訴
    人此部份票據請求權既不存在，被上訴人陳家瓏時效抗辯部
    分即無庸審酌）。
三、次按票據上之權利，對支票發票人自發票日起算，1 年間不
    行使，因時效而消滅，票據法第22條第1 項後段定有明文。
    消滅時效，自請求權可行使時起算；時效完成後，債務人得
    拒絕給付；民法第128 條及第144 條亦著有明文。又消滅時
    效，因請求、承認、起訴而中斷；且須依督促程序聲請發支
    付命令、聲請調解或提付仲裁、申報和解債權或破產債權、
    告知訴訟、開始執行行為或聲請強制執行，始與起訴有同一
    效力，民法第129 條定有明文。本條文所謂請求，係指債權
    人對於債務人要求履行債務之催告而言，若於請求後六個月
    內不起訴，依民法第130 條規定，時效視為不中斷；而所謂
    「開始強制執行或聲請強制執行」，則指對於已取得終局執
    行名義之債務，而開始強制執行行為或聲請強制執行行為而
    言。查系爭支票發票日均97年1 月31日，上訴人於同日提示
    而為請求，本件票據請求權時效自當日起算，應於98年1 月
    30 日 屆滿。上訴人主張曾於97年3 月26日聲請就被上訴人
    曹俊卿之財產假扣押執行，固據提出本院97年度執全字第10
    06號假扣押執行聲請狀為憑，然債權人聲請假扣押，純係就
    其請求，向法院求為禁止一定處分之訴訟行為，並無積極向
    債務人要求履行債務，尚難認屬民法第129 條第1 項之「請
    求」，而假扣押執行亦非本於終局執行之執行名義所為強制
    執行行為，均難認已發生中斷系爭支票票據請求權時效之效
    力。而上訴人迄本件票據請求權時效於98年1 月30日屆滿後
    ，始於98年4 月1 日言詞辯論期日具狀追加上訴人曹俊卿為
    被告提起本案訴訟，被上訴人曹俊卿為時效完成之抗辯，自
    屬可採。
四、綜上所述，被上訴人陳家瓏並非系爭支票發票人，亦無證據
    證明有承擔被上訴人曹俊卿票據債務情事，而上訴人對於被
    上訴人曹俊卿就之票據請求權則因1 年之短期時效期間屆滿
    而消滅，經被上訴人曹俊卿為時效抗辯，上訴人依據票據法
    律關係請求被上訴人2 人給付系爭2 紙支票票款500,000 元
    及其法定遲延利息，均無從准許，從而，上訴人之上開請求
    ，為無理由，應予駁回。原審為上訴人敗訴判決，核無不合
    。上訴意旨指摘原判決不當，聲明廢棄改判，為無理由，應
    予駁回。
肆、結論：本件上訴為無理由，依民事訴訟法第436條之1第3項
    、第449條第1項、第78條，判決如主文。
中    華    民    國    98    年    10    月     2    日
                  民事第三庭  審判長法  官  許秀芬
                                    法  官  林源森
                                    法  官  林慧貞
正本證明與原本無異。
本判決不得上訴。
中    華    民    國    98    年    10     月    2    日
                                    書記官


司法院資訊處製作；財團法人民間司法改革基金會備份。
